【裁判字號】    89,上易,6
【裁判日期】    890314
【裁判案由】    遷讓房屋
【裁判全文】
臺灣高等法院臺南分院民事判決  八十九年度上易字第六號  Ｅ
      上  訴  人  甲  ○  ○
      訴訟代理人  高  原  茂  律師
      被  上訴人  中國石油股份有限公司  設台北市○○路○段八三號
      法定代理人  陳  朝  威  .
      訴訟代理人  劉  榮  村  律師
右當事人間請求遷讓房屋事件，上訴人對於臺灣嘉義地方法院中華民國八十八年十一
月十六日第一審判決（八十八年度訴字第五九二號）提起上訴，本院判決如左：
      主      文
上訴駁回。
第二審訴訟費用由上訴人負擔。
原判決主文第二項應更正為「被告應自民國八十八年三月九日起至前項拆遷涼棚房屋
及交地之日止按年給付原告新台幣貳萬參仟陸佰捌拾柒元。」。
      事      實
甲、上訴人方面：
一、聲明：求為判決：(一)原判決廢棄。(二)被上訴人在第一審之訴駁回。(三)第一、二審
    訴訟費用由被上訴人負擔。
二、陳述：除與第一審判決記載相同者予以引用外，另補稱略以：
（一）上訴人自民國六十五年八月獲准配住系爭房屋起，被上訴人即按月扣收使用費
      ，以迄八十七年二月，已逾二十三年。查「使用借貸與租賃，雖同為當事人約
      定一方以物交他方使用，但兩者性質迥然不同。在使用借貸應為無償，如係有
      償，不論其名稱如何，以及契約所用之文字如何，均不得謂非租賃」（最高法
      院七十二年台上字第八三五號判決參照），又「因使用借貸物而支付之對價即
      為租金，其約定的名稱如何，原非所問」（最高法院七十三年台上字第四二二
      四號判決參照）。是本件上訴人使用系爭房屋之法律關係應屬租賃，而非使用
      借貸，實無可置疑。至於「對價」是否合適，按「對價」並非就指「相等代價
      」，乃係指其中一方已因此而取得報酬，則於雙方給付行為在客觀上是否相當
      並非所問，縱令一年給付一元，仍屬租賃性質。
（二）原判決雖援用最高法院四十四年台上字第八○二號判例，認上訴人應返還所借
      住之系爭房屋，惟按上開最高法院判例係僅針對員工住用宿舍之事實，並未涉
      及扣收使用費之情形，換言之，即僅就員工「無償」借住宿舍之情形而言，顯
      然與本件上訴人「有償」使用系爭房屋之情況迥異。上訴人既基於租賃關係使
      用系爭房屋，於今租賃關係尚未終止，並非無權占有。
三、證據：除援用在第一審之立證方法外，補提薪給表及郵局存證信函等影本各一件
    為證，並聲請訊問證人周勵如、蔡國耀。
乙、被上訴人方面：
一、聲明：求為判決：(一)上訴駁回。(二)第二審訴訟費用由上訴人負擔。
二、陳述：除與第一審判決記載相同者予以引用外，另補稱略以：
（一）上訴人前在被上訴人公司煉製研究所（原為嘉義溶劑廠）任技術員，因任職關
      係借住被上訴人所有系爭備勤宿舍，嗣上訴人於八十七年二月底退休離職，但
      繼續占住該宿舍，以上為兩造不爭之事實。按各機構人員退休時，其原配住之
      宿舍應即遷讓，但遷讓確有困難者，得申請暫准繼續借住，其期間以六十四年
      一月八日（即後述退休撫卹及資遣辦法施行之日）前之工作年資，每滿一年准
      借住一個月為限，經濟部所屬專業人員退休撫卹及資遣辦法第十五條定有明文
      ，被上訴人公司備勤宿舍管理辦法第十三條第一款及上訴人服務之被上訴人公
      司所屬煉製研究所備勤宿舍管理細則（前稱管理要點）第七條第一項Ａ款均明
      定：宿舍借住期間係以借用人任職本所期間為限，退休時其原配住之宿舍應於
      三個月內遷讓，但遷讓確有困難者得申請暫准繼續借住，其期間同上述，有各
      該管理辦法及細則可證。
（二）上訴人係於五十二年九月間進被上訴人公司服務，依前開規定，算至上開日期
      （六十四年一月八日）工作年資計十一年，應可續住十一個月為限，即可續住
      至八十八年一月二十八日為止。因奉行政院指示離職人員及眷屬占住宿舍應定
      期收回，被上訴人預先於八十七年六月十八日以信函通知上旨，嗣於期限屆滿
      後，復於八十八年二月二十四日委任訴訟代理人催告文到十日內遷讓，逾期仍
      未置理。上訴人因任職關係於六十五年六月間經申請而獲借住上開宿舍，均應
      受被上訴人公司制定之管理辦法及管理細則之約束，查因任職關係獲准配住宿
      舍，在法律上係屬使用借貸關係，因借用人之離職，依借貸之目的，當然視為
      使用業已完畢，借用人得請求返還（參見最高法院四十四年台上字第八○二號
      判例）。況在貸與人訂有使用管理辦法限制借用人在一定期限屆滿後應行遷出
      ，自應認係附有期限之契約（民法第一百零二條第二項），借貸契約本應於期
      限屆滿時失其效力，借用人即應負遷讓交還房屋之義務。
（三）被上訴人扣收宿舍費，係依據行政院七十二年七月二十六日頒佈之台七十二院
      人政肆字第二○二七二號函令「行政院所屬實施單一薪給制機關（構）員工配
      住宿舍扣收使用費要點」辦理。依該要點第一條：為符單一薪給制精神，各實
      施單一薪給制機關（構）自有之宿舍應積極規劃收回處理，在收回處理前，配
      住宿舍員工應依本要點之規定扣收宿舍使用費，第七條：扣收使用費之宿舍，
      由宿舍所有機關（構）負責其必要之維護與修理。在未出售以前折舊、稅捐、
      保險及必要之維護修理等費用，應不超過所使用費收入。由此規定以觀：1.所
      扣收之宿舍使用費，目的在支付宿舍本身之稅捐、保險及維修費用，與使用之
      對價，實不可同日而語。2.此項要點係行政院人事行政局對於全國實施單一薪
      給機關（構）員工配住宿舍之統一規定，非被上訴人所創設，基於特別權力關
      係，殊難認為係使用房屋之對價。3.上訴人借用宿舍既應受上述管理辦法及管
      理細則應行遷讓條款之拘束，且當初係以借住之意思使用房屋，更無使借用意
      思變成租賃合意之可能，從而，不能以扣收宿舍使用費認係使用房屋之代價，
      而使借貸關係變為租賃關係。
三、證據：除援用在第一審之立證方法外，補提經濟部函及員工配住宿舍扣收使用費
    要點等影本各一份為證。
      理      由
一、本件被上訴人起訴主張：上訴人前在伊公司煉製研究所任技術員，因任職關係借
    住坐落嘉義市○○段一二五號地上建物即嘉義市○區○○里○○○路七八巷六號
    之宿舍如原判決附圖Ａ部分面積六四平方公尺，並在其上蓋建如原判決附圖Ｂ部
    分面積十三平方公尺之鋼骨造涼棚，嗣上訴人於八十七年二月底退休離職，但繼
    續占住該宿舍，按經濟部所屬專業人員退休撫卹及資遣辦法第十五條及伊公司煉
    製研究所備勤宿舍管理要點第七條第一項第一款之規定，各機構人員退休時，其
    原配住之宿舍應即遷讓交還，但遷讓確有困難者，得申請暫准繼續借住，其期間
    以六十四年一月八日前之工作年資，每滿一年准借住一個月為限，上訴人於五十
    二年九月進伊公司服務，算至上開日期工作年資計十一年，應可續住十一個月，
    即至八十八年一月二十八日為止，伊公司分別於八十七年六月十八日、八十八年
    二月二十四日催告上訴人遷讓，詎其逾期仍置之不理，惟其因任職關係而獲借住
    上開宿舍，均應受上開規定之約束，且在法律上係屬使用借貸關係，因借用人之
    離職而認借貸目的已完畢，貸與人得請求返還；再查無正當權源占有他人房地，
    可獲得相當於租金之利益為社會通常觀念，上訴人在使用期限後仍占有系爭房屋
    ，自應給付相當於租金之損害金，查系爭房屋坐落於嘉義市○○段一二五號地上
    第一層面積七十七平方公尺（即六十四平方公尺＋十三平方公尺＝七十七平方公
    尺），最近申報地價為每平方公尺三千九百二十元，七十七平方公尺之地價為三
    十萬一千八百四十元，房屋現值為十七萬一千九百元，房地合計四十七萬三千七
    百四十元，以年息百分之五計算，一年為二萬三千六百八十七元，伊公司於八十
    八年二月二十四日催告上訴人於文到十日內遷讓，故上訴人應自八十八年三月九
    日起至遷讓房屋之日止按年給付伊公司二萬三千六百八十七元，為此爰依使用借
    貸、無權占有及不當得利之法律關係提起本訴等語。
二、上訴人則以：伊自民國六十五年八月獲准配住系爭房屋起，被上訴人公司即按月
    扣收使用費，以迄八十七年二月，已逾二十三年，因使用借貸物而支付之對價即
    為租金，其約定的名稱如何，原非所問。因此，伊使用系爭房屋之法律關係應屬
    租賃，而非使用借貸，實無可置疑。至於對價是否合適，其對價並非就指相等代
    價，乃係指其中一方已因此而取得報酬，則於雙方給付行為在客觀上是否相當並
    非所問，縱令一年給付一元，仍屬租賃性質。伊既基於租賃關係使用系爭房屋，
    於今租賃關係尚未終止，並非無權占有等語，資為抗辯。
三、經查：
（一）被上訴人主張上訴人前在伊公司煉製研究所（原為嘉義煉劑廠）任技術員，因
      任職關係借住坐落嘉義市○○段一二五號地上建物即嘉義市○區○○里○○○
      路七八巷六號之宿舍如原判決附圖Ａ部分面積六四平方公尺，並在其上蓋建如
      原判決附圖Ｂ部分面積十三平方公尺之鋼骨造涼棚，嗣上訴人於八十七年二月
      底退休離職，但繼續占住該宿舍，經伊公司於八十八年二月二十四日催告上訴
      人於文到十日內遷讓，上訴人於八十八年二月二十五日收受該存證信函後，迄
      今仍繼續占用上開宿舍之事實，業據提出律師信函、嘉義縣稅捐稽徵處房屋稅
      籍證明書、土地登記簿謄本及戶籍謄本各一份為證（原審卷第十三至十六頁）
      ，並經原審法院勘驗現場及囑託嘉義市地政事務所人員測量屬實，製有勘驗筆
      錄及複丈成果圖各一份在卷可稽（原審卷第三四至三七頁），且為上訴人所不
      爭執，自堪信為真實。
（二）按因任職關係獲准配住系爭房屋，固屬使用借貸之性質，然其既經離職，依借
      貸之目的，當然應視為使用目的業已完畢，按諸民法第四百七十條之規定，自
      得據以請求交還系爭房屋（最高法院四十四年台上字第八○二號判例參照）。
      復按借用人應於契約所定期限屆滿時，返還借用物，未定期限者，應於依借貸
      之目的使用完畢時返還之，民法第四百七十條第一項定有明文。查上訴人於五
      十二年九月進被上訴人公司任職，於八十七年二月底退休，依被上訴人公司煉
      製研究所備勤宿舍管理細則第七條第一項第一款規定：「借住期間係以借用人
      任職本所期間為限；退休，其原配住之宿舍應於三個月內遷讓，但遷讓確有困
      難者得申請暫准繼續借住，其期間以經濟部所屬事業人員退休撫及資遣辦法
      施行前（六十四年一月八日）之工作年資，每滿一年准予借住一個月為限。」
      及經濟部所屬事業人員退休撫卹及資遣辦法第十五條第一項規定；「各機構人
      員退休時，其原配住之宿舍應即遷讓，但遷讓確有困難者，得申請暫准繼續借
      住，其期間以本辦法施行前之工作年資，每滿一年准予借住一個月為限。」（
      原審卷七頁反面、十頁）。是上訴人於退休後因搬遷有困難，其得借住之期間
      為十一個月（由五十二年九月算至六十四年一月八日之工作年資滿十一年），
      即至八十八年一月二十八日為止，而上訴人既已退休，依借貸之目的，當然應
      視為使用目的業已完畢，被上訴人自得於上訴人暫准繼續借住期間屆滿時，請
      求上訴人返還所借住之宿舍即如原判決附圖Ａ部分面積六四平方公尺。另上訴
      人在如原判決附圖所示Ｂ部分面積十三平方公尺建築鋼骨造涼棚，因被上訴人
      終止使用借貸法律關係後，上訴人已無任何合法權源，係屬無權占有，要堪信
      為實在。
（三）上訴人雖抗辯稱系爭房地係伊向被上訴人承租，被上訴人按月扣收使用費之性
      質係屬因使用借貸物而支付之對價即為租金，其約定的名稱如何，原非所問，
      伊使用系爭房屋之法律關係應屬租賃，而非使用借貸云云，惟為被上訴人所否
      認，且被上訴人扣收宿舍使用費係依據行政院七十二年七月二十六日頒佈之台
      七十二院人政肆字第二○二七二號函令「行政院所屬實施單一薪給制機關（構
      ）員工配住宿舍扣收使用費要點」辦理。依該要點第一條：「為符單一薪給制
      精神，各實施單一薪給制機關（構）自有之宿舍應積極規劃收回處理，在收回
      處理前，配住宿舍員工應依本要點之規定扣收宿舍使用費。」第七條：「扣使
      用費之宿舍，由宿舍所有機關（構）負責其必要之維護與修理。在未出售以前
      折舊、稅捐、保險及必要之維護修理等費用，應不超過所使用費收入。」等語
      （有關要點參看本院卷），由此規定以觀：被上訴人所扣收之宿舍使用費，目
      的係在支付宿舍本身之稅捐、保險及維修費用，與租賃關係中「租金」之使用
      對價，尚屬不同，自不得認兩造已成立租賃關係，上訴人復不能舉其他證據證
      明兩造間確有租賃關係存在，此項抗辯，殊難憑採。上訴人所引最高法院七十
      二年台上字第八三五號、七十三年台上字第四二二四號判決，非屬判例，且與
      本件情形不同，尚無拘束本院判決之效力。至上訴人聲請訊問證人周勵如、蔡
      國耀旨在證明該兩位證人與被上訴人間有終止租約，被上訴人並同意其等搬遷
      時給予補償費云云，惟縱認實在，亦屬個案情形，尚難引為本件有利上訴人之
      認定，核無訊問之必要。
（四）次按無權占有他人土地，可能獲得相當於租金之利益，而有不當得利之情形，
      為社會之通常觀念（最高法院六十一年台上字第一六九五號判例參照），上訴
      人在被上訴人催告其返還所借用之宿舍後仍繼續無權占用，自係獲得相當於租
      金之利益，其應將因此所受利益而致被上訴人受損害之不當得利返還被上訴人
      。復按城市地方房屋之租金，以不超過土地及其建築物申報總價額年息百分之
      十為限，土地法第九十七條第一項定有明文。被上訴人主張系爭宿舍坐落嘉義
      市○○段一二五地號土地，地上第一層面積七十七平方公尺（即六十四平方公
      尺＋十三平方公尺＝七十七平方公尺），其申報地價為每平方公尺三千九百二
      十元，七十七平方公尺之地價為三十萬一千八百四十元，房屋現值為十七萬一
      千九百元，房地總價合計四十七萬三千七百四十元等情，有土地複丈成果圖、
      房屋稅籍證明書及土地登記簿謄本各一份在卷可按（原審卷一五、一六、卅七
      頁），而其相當於租金損害之年息，本院斟酌系爭房地雖位處市區之內，惟未
      供商業使用、屋齡已久（約三十年）等一切情形，此有房屋稅籍證明書及勘驗
      筆錄可參（參看原審卷一五、卅五頁），認被上訴人所主張依年息百分之五計
      算，尚屬適當，則上訴人自被上訴人於八十八年二月二十四日催告後十日起無
      權占用系爭房地，其應返還之不當得利即為每年二萬三千六百八十七元（4737
      40元×5%＝23687元 ），自屬有據，應予准許。
四、綜右所述，被上訴人本於使用借貸、無權占有及不當得利之法律關係，訴請上訴
    人應將坐落嘉義市○○段一二五號地上建物即嘉義市○區○○里○○○路七八巷
    六號，如原判決附圖所示Ａ部分面積六十四平方公尺加強磚造房屋遷讓返還被上
    訴人，及應將如原判決附圖所示Ｂ部分面積十三平方公尺鋼骨造涼棚拆除，將土
    地返還被上訴人，並應給付被上訴人自八十八年三月九日起至遷讓前開房地之日
    止，按每年二萬三千六百八十七元計算之損害金，為有理由，應予准許。是則原
    審為被上訴人勝訴之判決，並依兩造之聲請分別准以供擔保為條件之准、免假執
    行宣告，經核並無不當，上訴意旨聲明廢棄改判，為無理由，應予駁回其上訴。
    又被上訴人於原審已主張上訴人應拆除原判決附圖所示Ｂ部分之鋼骨造涼棚十三
    平方公尺，將土地交還原告（原審卷四三頁反面），其於計算相當於租金損害之
    不當得利時亦一併計算在內，則其在請求給付不當得利時，顯在一併請求上訴人
    自八十八年三月九日起至拆除涼棚交還土地之日止，雖被上訴人於請求時記載「
    被告應自民國八十八年三月九日起至遷讓房屋之日止按年給付原告新台幣貳萬參
    仟陸佰捌拾柒元。」顯有錯誤，是原判決主文第二項應更正為「被告應自民國八
    十八年三月九日起至前項拆遷涼棚房屋及交地之日止按年給付原告新台幣貳萬參
    仟陸佰捌拾柒元。」以符當事人之真意。又上訴人就其敗訴部分，聲請免為假執
    行云云，惟就其敗訴部分之判決未逾新台幣一百萬元，本院判決即屬確定，自無
    准其免為假執行之必要。
五、本件事證已臻明確，兩造其餘攻擊、防禦方法，因與本案判決結果不生影響，毋
    庸一一論列，併此敘明。
六、據上論結，本件上訴為無理由，依民事訴訟法第四百四十九條第一項、第七十八
    條，判決如主文。
中      華      民      國    八十九    年      三      月      十四    日
                                    臺灣高等法院臺南分院民事第三庭
~B1審判長法官  曾    平    杉
~B2      法官  丁    振    昌
~B3      法官  高    明    發
右為正本係照原本作成。
不得上訴。
中      華      民      國    八十九    年      三      月      十六    日
~B法院書記官  陳    昆    陽


司法院資訊處製作；財團法人民間司法改革基金會備份。
